臺灣高等法院民事判決　　九十一年度重上字第九號
　　　上　訴　人　甲○○
　　　　　　　　　乙○○○
　　　法定代理人　黃調貴
　　　訴訟代理人　高啟堂
右當事人間請求清償借款事件，上訴人對於中華民國九十年十一月八日臺灣臺北地方
法院九十年度重訴字第二０八號第一審判決提起上訴，本院判決如左：
    主    文
上訴駁回。
第二審訴訟費用由上訴人連帶負擔。
    事    實
甲、上訴人方面：
壹、聲明：求為判決：
(一)原判決廢棄。
(二)被上訴人在第一審之訴駁回。
貳、陳述：除與原判決記載相同者，茲引用之外，補稱略以：
(一)按「消費借貸，因金錢或其他代替物之交付而生效力」，修正前民法第四百七十
    五條定有明文，因此消費借貸契約關係之成立生效係以借貸物之交付暨所有權之
    移轉為其生效要件。本件被上訴人雖提出「擔保放款借據」及「契約書」，惟前
    開證物僅能證明兩造間曾就此金額之消費借貸關係有所商議，尚無法積極證明被
    上訴人確已依約將貸款如數交付上訴人。
(二)被上訴人雖提出「同意書」、「傳票」及「匯款單」，該同意書中並未記載日期
    ，且是否為上訴人親簽，上訴人已不復記憶，且該同意書第二行之第三人一欄尚
    屬空白，足證上訴人未曾同意由被上訴人將貸款撥付第三人收受，而上訴人迄未
    受領任何貸款金額，被上訴人主張其已獲上訴人同意，將金錢撥給鐳力公司云云
    ，顯不可採；至於匯款單亦僅記載被上訴人曾將一千五百八十萬元撥付鐳力建設
　　股份有限公司（下稱鐳力公司）帳戶，亦無法證明被上訴人已將貸款交付上訴人
　　，況且匯款單所載一千五百八十萬元與擔保放款借據所載八百三十萬元不符。
(三)至於已支付之四年貸款利息，據訴外人鐳力公司負責人劉安逵到庭自承貸款利息
    應該是公司在支付，因鐳力公司收到前開貸款，由其支付貸款利息，自屬合理。
(四)本件抵押之房地，土地原在被上訴人名下，僅房屋部分由鐳力公司過戶移轉至訴
    外人，故本件貸款應僅限於房屋，不包括土地。証人劉安逵亦証稱因係與地主合
    建，銀行貸款只能拿百分之三十五，則鐳力公司就本件貸款實際上受領者僅二百
    九十萬五千元，超出此金額之消費借貸款項，被上訴人既未交付上訴人，而鐳力
    公司亦無收受之權，自難令上訴人承受。
參、證據：援用原審所提立證方法，並聲請傳訊証人鐳力公司負責人劉安逵、廖昭揚
    。
乙、被上訴人方面：
壹、聲明：求為判決：上訴駁回。
貳、陳述：除與原判決記載相同者，茲引用之外，補稱略以：
(一)上訴人於原審言詞辯論時已對於其簽名、印文及借款行為，已當庭自認，上訴人
    既未撤銷其前所為之自認，即應受自認之拘束，兩造間之消費借貸契約成立，自
    堪認定。
(二)被上訴人已依上訴人甲○○所簽立之同意書，將貸款撥付指定之第三人鐳力公司
    ，消費借貸契約即已生效，且自八十二年六月二十九日借款日起，四年內均按期
    繳付貸款利息，直至八十六年五月二十九日起始未依約繳交利息，若借貸契約未
    成立，上訴人絕無於四年間按期繳息之可能，又被上訴人曾向台灣台中地方法院
    聲請拍賣抵押物，上訴人等均未曾異議，顯見兩造間之消費借貸契約確已生效無
    誤。
參、證據：援用原審所提立證方法，並提出甲○○繳息記錄、公司變更登記表為証。
丙、本院依職權向合作金庫銀行曉明分行調閱鐳力建設有限公司原於台中十一信用合
    作社活期存款帳號0000－000000000，八十二年六月二十九日匯款
    紀錄，本院依聲請訊問證人廖昭揚、劉安逵。
    理　　由
一、本件被上訴人國泰人壽保險股份有限公司之法定代理人原為劉秋德，上訴後已變
    更為黃調貴，業據其提出公司變更登記表影本在卷（見本院卷第一一○至一一二
    頁），並經被上訴人聲明承受訴訟（見本院卷第一○六頁），經核無不合，應予
    准許。
二、本件被上訴人起訴主張；上訴人甲○○以乙○○○為連帶保證人，於八十二年六
    月二十九日向伊借款八百三十萬元，約定利息按年息百分之九點三八計算，自借
    款日起每滿一月攤付本金及利息一次，若有一期未按時給付，全部借款即視為到
    期，應立即一次清償全部本息；且其逾期清償在六個月以內者，按上開利率百分
    之十，超過六個月者，超過部分按上開利率百分之二十計付違約金，清償期為一
    百零二年六月二十九日。伊已依上訴人甲○○簽立之同意書所載，將借款撥付予
    其指定之第三人鐳力公司帳戶中。詎上訴人甲○○自八十六年五月二十九日起即
    未依約給付本息，故借款已視為全部到期，甲○○與乙○○○自應連帶一次清償
    全部本息及違約金，然屢經催討，均置之不理。為此爰依消費借貸及連帶保證之
    法律關係，起訴請求其二人連帶給付如起訴之聲明等語。
三、上訴人則以：上訴人甲○○雖有提供不動產向被上訴人借款，擔保放款借據上之
    簽名及印文為真正，但並未收到借貸之款項，亦未同意被上訴人將系爭款項撥付
    予第三人鐳力公司之帳戶，則兩造間之借貸契約即未合法生效，主債務既未存在
    ，連帶保証人乙○○○亦無須負連帶保證之責等語，資為抗辯。
四、經查，上訴人甲○○以乙○○○為連帶保證人，於八十二年六月二十九日向被上
    訴人借款八百三十萬元，約定利息按年息百分之九點三八計算，自借款日起每滿
    一月攤付本金及利息一次，若有一期未按時給付，全部借款即視為到期，應立即
    一次清償全部本息；且其逾期清償在六個月以內者，按上開利率百分之十，超過
    六個月者，超過部分按上開利率百分之二十計付違約金，清償期為一百零二年六
    月二十九日之事實，已提被上訴人提出擔保放款借據、約定書為證 (見原審卷第
　　十九、二十頁) ，而上訴人對於借據及約定書上簽名及印文為真正及借款一事，
　　亦自認在卷（見原審卷第三十頁），雖其於事後改稱是否係其親筆簽名不復記憶
　　（見原審卷第六九頁），及在本院辯稱只是對簽名部分沒有否認云云（見本院卷
　　第五七頁) ，惟依民事訴訟法第二百七十九條第三項規定：「自認之撤銷，除別
　　有規定外，以自認人能證明與事實不符或經他造同意者，始得為之。」，又「當
　　事人在第一審供認之事實未經合法撤銷，自不能更為反對之主張。」 (參見最高
　　法院十七年上字第七五五號判例意旨) ，上訴人甲○○既未舉証証明其自認與事
　　實不符或經對造同意，依法即不得撤銷其前所為之自認，而應受其自認之拘束，
　　此部分上訴人之抗辯，無庸審究，堪信被上訴人之主張為真。
五、至被上訴人主張系爭借款已依上訴人甲○○所簽立之同意書所載，撥付予其指定
    之第三人鐳力公司帳戶內，兩造間之消費借貸契約已合法生效等語，則遭上訴人
    甲○○所否認，並以前開情詞置辯，經查：
(一)依民法債編施行法第三十六條第二項前段規定：「民法債編修正條文及本施行法
    修正條文自中華民國八十九年五月五日施行。」，兩造間消費借貸契約及連帶保
    證契約係在八十二年六月二十九日成立者，已如前述，故應適用修正前民法債編
    規定，合先敘明。而依修正前民法第四百七十五條規定：「消費借貸，因金錢或
    其他代替物之交付而生效力。」，是本件應探究者為，被上訴人是否已將借款金
　　錢交付上訴人甲○○或其所指定之人。
(二)被上訴人主張其已依甲○○所簽之同意書上所載，將借款撥付予其指定之第三人
    鐳力公司帳戶中之事實，已據其提出上訴人甲○○簽名之同意書、匯款單、傳票
    、鐳力公司台中十一信帳號0000000000000號存款存摺封面為證 (
    見原審卷第四七、四八、五六、五七頁），並有合作金庫銀行曉明分行九十一年
    四月四日合金曉明字第九一○五五號函及交易明細表影本一紙可稽 (見本院卷第
    九二、九三頁) 。上訴人雖對於同意書是否為其親筆簽名，辯稱不復記憶云云。
    但經核對前開擔保放款借據、約定書及被上訴人所提出之八十一年九月十九日台
　　北市大安區戶政事務所印鑑證明上「甲○○」簽名筆跡（見原審卷第七六頁），
　　無論其簽名字體大小、運筆方式等均與同意書上甲○○筆跡相符；且上述印鑑證
　　明上「甲○○」印鑑樣式亦與同意書上蓋用之「甲○○」印文字體、樣式、大小
　　相符，以及証人廖昭揚於原審所稱「這一份同意書是甲○○簽名的，：：：辦理
　　簽同意書的地點是在甲○○的辦公室，台北市○○路四十五號四樓簽的，我本來
　　在台中工作，當天出差順便來辦這件。」等語（見原審第一四四頁），足見同意
　　書確實係經上訴人甲○○簽名無誤。
(三)至於同意書上關於甲○○指定借款金錢捌佰拾萬元匯入之帳戶，固然係屬空白
    而未予記載，但觀諸建物登記簿謄本內容，可知，坐落台中市○○段一一○地號
    土地及其上建物門牌號碼台中市○○街○段二二五號十三樓之一等房地所有權，
    係由甲○○於八十二年三月六日以買賣為原因自鐳力公司處移轉受讓者，並於同
    年五月十三日辦妥所有權移轉登記。甲○○隨即於同年六月二十一日向地政主管
    機關辦理抵押權設定登記，抵押權人為被上訴人，債權本金為最高限額九百九十
    六萬元，且於同月二十三日辦妥設定登記，亦有上開建物登記簿謄本、他項權利
　　證明書、抵押權設定契約書可參（見原審卷第七七至八二頁）；再參以鐳力公司
　　之負責人劉安逵在本院到庭所証稱『我是鐳力公司的負責人，我認識甲○○，．
　　．．，系爭房屋貸款事項我知道，我們公司是透過國泰去辦貸款的，貸款出來的
　　錢撥給我們公司，．．．，我們用甲○○的名義向國泰貸款，因為國泰不能直接
　　貸款給建設公司，．．．，向國泰借到的款項，房子部分撥款給公司，土地部分
　　給地主拿去．．．』『．．．利息應該是公司在付，公司後來將系爭房屋過戶給
　　趙鎮籓，借款名義人沒有去辦變更，．．．』等語（見本院卷第四八、四九頁）
　　，以及上訴人之代理人在原審所稱『．．．甲○○確有向原告借款，但實際上借
　　款使用人是鐳力建設股份有限公司，甲○○為擔保債權，曾提供不動產設定抵押
　　權，但抵押物後來移轉所有權予趙鎮籓，貸款原先由鐳力公司以甲○○名義還款
　　，．．．』（見原審卷第三十頁），復在本院供稱「．．．上訴人應該有同意出
　　名作借款的債務人，借款後之利息是鐳力在負擔，房屋移轉給趙鎮籓也是鐳力安
　　排的』（見本院卷第四九頁），証人廖昭揚（即被上訴人本件借款之承辦人）在
　　原審所証稱『．．．整批貸款是先依照各個房屋之情形，決定分戶額度，加總後
　　就是總額度，但是各個分戶辦理貸款必須提出申請書、個人資料，撥款則是由借
　　款人簽訂同意書撥款給建設公司，．．．』『這份同意書是甲○○簽名的，我有
　　告訴他尾款要撥給建設公司，．．．』（見原審卷第一四三、一四四頁），在本
　　院復証稱『我是當時承辯人，這是整批貸款，有交易行為我們才可以辦，因為本
　　件是屬於買賣行為我們都是撥款給建設公司，這是買房子的尾款，我們有告訴貸
　　款人，貸出來的款項要撥給建設公司』『擔保放款的金額應該是要甲○○本人簽
　　名』『土地與房屋是一起貸款，沒有所謂的分開計算，我們的撥款是撥給鐳力的
　　帳戶』等語（見本院卷第四八至五十頁），堪認系爭借款應係上訴人甲○○同意
　　出名向國泰公司辦理貸款後，再借與鐳力公司使用，況且系爭借款自八十二年六
　　月二十九日貸款後四年間，均由鐳力公司支付貸款利息，上訴人甲○○在此期間
　　內亦未曾就借款未匯入其本人帳戶一事向被上訴人聲明異議，亦足証被上訴人所
　　稱係經由甲○○同意將該筆借款匯入鐳力公司之帳戶，以及確實已將該筆帳款匯
　　入應屬事實。
(四)綜上所述，上訴人甲○○應係同意鐳力公司以其名義向被上訴人借款，雖在同意
　　書上並未明確記載指定借款金錢所應交付之帳戶內容，但依同意書所載被告甲○
　　○借款之目的及上述情節綜合判斷，鐳力公司確為甲○○指示交付借款金錢之受
　　領人，則被上訴人將借款金錢交付與鐳力公司，自應發生將借款金錢交付甲○○
　　之效力，故兩造間之消費借貸契約已然生效。
六、至被上訴人另主張上訴人甲○○自八十六年五月二十九日起即未依約給付本息，
    借款已視為全部到期，甲○○應一次清償全部本息及違約金乙節，有六期繳息紀
    錄查詢附卷可稽，此部分為甲○○所不爭執者，則依約定書第九條第一款約定，
    甲○○已喪失期限利益，被上訴人自得請求甲○○清償所欠本金、利息及違約金
    。上訴人乙○○○為甲○○之連帶保證人，此為乙○○○所不否認，茲上訴人甲
    ○○既已喪失期限利益，而應清償所欠款項，則連帶保證人乙○○○亦應負連帶
    清償責任。
七、從而，被上訴人本於消費借貸及連帶保證契約之法律關係，請求上訴人連帶給付
    七百六十四萬四千七百二十，及自八十六年五月二十九日起至清償日止，按年息
    百分之九點三八計算之利息，並自八十六年六月二十九日起至清償日止，其逾期
    在六個月以內者，按上開利率百分之十，逾期六個月以上者，其超過六個月部分
    ，按上開利率百分之二十計付違約金，應予准許。原審所為上訴人敗訴之判決，
    並無不合，上訴論旨指摘原判決不當，求予廢棄改判，為無理由。
八、本件事件已臻明確，兩造其餘攻擊防禦方法，及其他未經援用之事證，經本院斟
    酌後認與判決結果不生影響，爰不一一論述，併此敘明。
據上論結，本件上訴為無理由，依民事訴訟法第四百四十九條第一項、第七十八條、
第八十五條第二項，判決如主文。
中　　　華　　　民　　　國　　九十一　　年　　　八　　　月　　二十八　　日
　　　　　　　　　　　　　　　　　　民事第四庭
　　　　　　　　　　　　　　　　　　　　審判長法　官　李　瓊　蔭
                        　　　                法　官　林　金　吾
　　　　　　　　　　　　　　　　　　　　　　　法　官　張　　　蘭
右正本係照原本作成。
如不服本判決，應於收受送達後二十日內向本院提出上訴書狀，其未表明上訴理由者
，應於提出上訴後二十日內向本院補提理由書狀（均須按他造當事人之人數附繕本）
上訴時應提出委任律師或具有律師資格之人之委任狀；委任有律師資格者，另應附具
律師及格證書及釋明委任人與受任人有民事訴訟法第四百六十六條之一第一項但書或
第二項（詳附註）所定關係之釋明文書影本。
中　　　華　　　民　　　國　　九十一　　年　　　八　　　月　　三十　　　日
　　　　　　　　　　　　　　　　　　　　　　　書記官　應　瑞　霞
附註：
民事訴訟法第四百六十六條之一（第一項、第二項）：
對於第二審判決上訴，上訴人應委任律師為訴訟代理人。但上訴人或其法定代理人具
有律師資格者，不在此限。
上訴人之配偶、三親等內之血親、二親等內之姻親，或上訴人為法人、中央或地方機
關時，其所屬專任人員具有律師資格並經法院認為適當者，亦得為第三審訴訟代理人
。
